ACORDAO-COMPLETO-2358062

ACÓRDÃO 4474/2019 ATA 22/2019 - SEGUNDA CÂMARA

Vistos, relatados e discutidos estes autos de Tomada de Contas Especial instaurada pelo Fundo Nacional de Desenvolvimento da Educação - FNDE, tendo como responsável o Sr. Carlos Jansen Mota Sousa, Prefeito de Sítio Novo/MA, no período de 2009/2012, em razão de irregularidades na aplicação dos recursos do Programa Nacional de Apoio ao Transporte Escolar - Pnate, no exercício de 2011. 
ACORDAM os Ministros do Tribunal de Contas da União, reunidos em sessão da 2ª Câmara, ante as razões expostas pelo Relator, em:
9.1. com fundamento nos arts. 1º, inciso I, 16, inciso III, alíneas b e c, 19, caput, e 23, inciso III, da Lei  8.443/1992, julgar irregulares as contas do Sr. Carlos Jansen Mota Sousa e condená-lo ao pagamento das quantias a seguir indicadas, acrescidas da atualização monetária e dos juros de mora, calculados a partir das datas especificadas até a efetiva quitação, nos termos da legislação em vigor, fixando-lhe o prazo de 15 (quinze) dias, a contar do recebimento da notificação, para que comprove, perante o Tribunal (art. 214, inciso III, alínea a, do Regimento Interno/TCU) , o recolhimento da dívida ao Fundo Nacional de Desenvolvimento da Educação: 
	Data de ocorrência
	Valor histórico (R$) 

	4/4/2011
	35.915,20

	3/5/2011
	36.192,83

	2/6/2011
	36.192,83

	5/7/2011
	36.192,83

	2/8/2011
	36.192,83

	5/9/2011
	36.192,83

	4/10/2011
	36.192,83

	3/11/2011
	36.192,83

	2/12/2011
	36.192,85

9.2. aplicar ao Sr. Carlos Jansen Mota Sousa a multa prevista nos arts. 19, caput, e 57 da Lei 8.443/1992, no valor de R$ 50.000,00 (cinquenta mil reais) , fixando o prazo de 15 (quinze) dias, a contar da notificação, para que comprove, perante o Tribunal (art. 214, inciso III, alínea a, do Regimento Interno/TCU) , o recolhimento da dívida ao Tesouro Nacional, atualizada monetariamente desde a data do presente Acórdão até a data do efetivo recolhimento, se for paga após o vencimento, na forma da legislação em vigor; 
9.3. aplicar ao Sr. Carlos Jansen Mota Sousa a multa do art. 58, inciso II, da citada lei, no valor de R$ 10.000,00 (dez mil reais) , fixando o prazo de 15 (quinze) dias, a contar da notificação, para que comprove, perante o Tribunal (art. 214, inciso III, alínea a, do Regimento Interno/TCU) , o recolhimento da dívida ao Tesouro Nacional, atualizada monetariamente desde a data do presente Acórdão até a data do efetivo recolhimento, se for paga após o vencimento, na forma da legislação em vigor; 
9.4. autorizar, caso requerido, nos termos do art. 26 da Lei 8.443/1992, o parcelamento das dívidas  em até 36 (trinta e seis) parcelas mensais e sucessivas, sobre as quais incidirão os correspondentes acréscimos legais (débito: atualização monetária e juros; multa: atualização monetária) , esclarecendo ao responsável que a falta de pagamento de qualquer parcela importará no vencimento antecipado do saldo devedor (art. 217, § 2º, inciso II, do Regimento Interno/TCU) , sem prejuízo das demais medidas legais; 
9.5. autorizar, desde logo, a cobrança judicial das dívidas a que se referem os subitens 9.1 a 9.3 deste Acórdão, caso não atendida a notificação, nos termos do art. 28, inciso II, da Lei 8.443/1992;
9.6. remeter cópia deste Acórdão à Procuradoria da República no Estado do Maranhão, com fundamento no § 3º do art. 16 da Lei 8.443/1992 e no § 7º do art. 209 do Regimento Interno/TCU.

Tomada de Contas Especial instaurada pelo Fundo Nacional de Desenvolvimento da Educação  FNDE, em razão de irregularidades na aplicação dos recursos do Programa Nacional de Apoio ao Transporte Escolar  Pnate.

Segunda Câmara

Município de Sítio Novo/MA.

3. Responsável: Carlos Jansen Mota Sousa (XXX.415.692-XX).

13.1. Ministros presentes: Ana Arraes (Presidente), Aroldo Cedraz e Raimundo Carreiro.
13.2. Ministro-Substituto convocado: Augusto Sherman Cavalcanti.
13.3. Ministros-Substitutos presentes: Marcos Bemquerer Costa (Relator) e André Luís de Carvalho.

ACORDAO-COMPLETO-2413934

Acórdão 6337/2020 - Segunda Câmara

MARCOS BEMQUERER

Trata-se da Tomada de Contas Especial instaurada pelo Fundo Nacional de Desenvolvimento da Educação - FNDE, tendo como responsável o Sr. Carlos Jansen Mota Sousa, prefeito de Sítio Novo/MA, no período de 2009/2012, em razão de irregularidades na aplicação dos recursos do Programa Nacional de Apoio ao Transporte Escolar - Pnate repassados, no exercício de 2011, ao aludido Município, para custear a oferta de transporte escolar aos alunos da educação básica pública residentes em área rural, viabilizando, assim, o acesso à educação. 
2.	A seguir, transcrevo, com os ajustes de forma pertinentes, excerto da instrução elaborada no âmbito da Secex/TCE (peça 37) , em que constam o histórico processual destes autos, o resumo dos elementos de defesa e a análise do mérito da matéria:  
"3. Os recursos repassados pelo FNDE ao município de Sítio Novo/MA, no âmbito do Programa Nacional de Apoio ao Transporte Escolar (PNATE) - exercício 2011, totalizaram R$ 325.457,86 (peça 3) . 
4. O fundamento para a instauração da Tomada de Contas Especial, conforme consignado na matriz de responsabilização elaborada pelo tomador de contas, foi a constatação das seguintes irregularidades: execução físico-financeira inadequada, vício na licitação e nos contratos decorrentes, pela ilicitude do objeto e ausência de adequação e pertinência entre aquilo que era necessário e os gastos incorridos.
5. O responsável arrolado na fase interna foi devidamente comunicado e, diante da ausência de justificativas suficientes para elidir a irregularidade e da não devolução dos recursos, instaurou-se a tomada de contas especial.
6. No relatório (peça 20) , o tomador de contas concluiu que o prejuízo importaria no valor original de R$ 325.457,86, imputando-se a responsabilidade ao Sr. Carlos Jansen Mota Sousa, Prefeito Municipal de Sítio Novo/MA, no período de 1º/1/2009 a 31/12/2012, na condição de gestor dos recursos. 
7. Em 15/11/2018, a Controladoria-Geral da União emitiu o relatório de auditoria (peça 21) , em concordância com o relatório do tomador de contas. O certificado de auditoria e o parecer do dirigente do órgão de controle interno concluíram pela irregularidade das presentes contas (peças 22 e 23) .
8. Em 21/11/2018, o ministro responsável pela área atestou haver tomado conhecimento das conclusões contidas no relatório e certificado de auditoria, bem como do parecer conclusivo do dirigente do órgão de controle interno, manifestando-se pela irregularidade das contas, e determinou o encaminhamento do processo ao Tribunal de Contas da União (peça 24) .
9. Na instrução de peça 27, analisando-se os documentos nos autos, concluiu-se pela necessidade de realização de citação do Sr. Carlos Jansen Mota Sousa (...) , nos seguintes termos:
Ocorrência da citação: ausência de comprovação da regular aplicação dos recursos repassados ao município de Sítio Novo/MA, no âmbito do Programa Nacional de Apoio ao Transporte Escolar (PNATE) , no exercício de 2011, o que comprometeu o atingimento dos objetivos do PNATE/2011, decorrente das seguintes irregularidades identificadas no Relatório de Demandas Externas 201505602, da Controladoria Regional da União no Estado do Maranhão (peça 10) :
a.1) participação viciada de licitantes, descrição inadequada do objeto licitado e deficiência no orçamento estimado da licitação; e
a.2) execução física inadequada: prestadores de serviço sem habilitação e sem qualificação profissional específica, e veículos inadequados para o transporte de escolares.
	Data de ocorrência
	Valor histórico (R$) 

	4/4/2011
	35.915,20

	3/5/2011
	36.192,83

	2/6/2011
	36.192,83

	5/7/2011
	36.192,83

	2/8/2011
	36.192,83

	5/9/2011
	36.192,83

	4/10/2011
	36.192,83

	3/11/2011
	36.192,83

	2/12/2011
	36.192,85

 (...) 
Conduta: ter permitido a ocorrência de irregularidades na aplicação dos recursos do PNATE/2011, o que propiciou a realização de despesas inadequadas e irregulares, o que comprometeu o alcance dos objetivos previstos no Programa Nacional de Apoio ao Transporte Escolar (PNATE) , no exercício de 2011.
10. Em cumprimento ao pronunciamento da unidade (peça 29) , foi efetuada a citação do Sr. Carlos Jansen Mota Sousa (...) , nos moldes adiante:
	Ofício
	Data do ofício
	Data de Recebimento do Ofício
	Nome do Recebedor do Ofício
	Observação
	Fim do Prazo para defesa

	1.385/2019-TCU/Secex-TCE (peça 31) 
	4/4/2019
	26/4/2019 (vide AR de peça 32) 
	Dayana Kyara Moreira A. Sousa
	Ofício enviado para o endereço do responsável, conforme pesquisa no Sistema da Receita Federal (peça 30) 
	22/4/2019

11. O responsável, mediante procurador devidamente credenciado (peça 33, p. 2) , ingressou com sua defesa (peça 35) . 
EXAME TÉCNICO			 
12. Da análise dos documentos presentes nos autos, verifica-se que o Sr. Carlos Jansen Mota Sousa (...) era a pessoa responsável pela gestão e execução dos recursos federais recebidos à conta do Programa Nacional de Apoio ao Transporte Escolar (PNATE) - exercício 2011, tendo o prazo final para apresentação da prestação de contas expirado em 30/4/2013. 
13. Passa-se agora ao exame das alegações de defesa apresentadas.
14. Manifestação do responsável (peça 35, p. 2-4) :
14.1. O responsável alega que a comprovação da boa e regular aplicação dos recursos repassados se constitui da relação de documentos, relatórios e afins que detalham e comprovam os gastos realizados, bem como a respectiva prestação de contas.
14.2. Esclarece que foram realizadas contratações devidamente respaldadas por princípios fundamentais da Administração Pública, eficiência, eficácia e economicidade, tendo alcançado o seu fim precípuo, que é a supremacia do interesse público, e que não existiu qualquer indício de desvio de verba ou conduta dolosa.
14.3. Afirma que, não havendo prejuízo ao erário e sendo as ocorrências verificadas de cunho formal ou secundário, tornou-se desarrazoada e desproporcional a decisão de imputação da devolução do recurso.
14.4. Como não houve comprometimento do objeto e execução do programa, não se poderá impingir nada mais que uma ressalva em razão de suas ocorrências se tratarem de impropriedades ou faltas de natureza formal sem dano ao erário.
15. Análise da manifestação do responsável:
15.1. O que está em questionamento não guarda relação com a prestação de contas encaminhada, mas com a sua regular execução física.
15.2. Cumpre esclarecer que os recursos do PNATE/2011 foram objeto de fiscalização por parte da CGU, no âmbito do Relatório de Demandas Externas 201505602 (peça 10) , no qual consignaram-se as seguintes irregularidades:
a) participação viciada de licitantes na Concorrência 5/2011 (item 2.1.1.a - peça 10, p. 4-5) ;
b) objeto inapto para a Concorrência 5/2011 (item 2.1.1.b - peça 10, p. 5) ;
c) orçamentação da Concorrência 5/2011 baseado em critério não objetivo (item 2.1.1.c  peça 10, p. 5-6) ; e
d) execução físico-financeira inadequada (item 2.2.2 - peça 10, 7-11) .
15.3. Quanto ao item relacionado à participação viciada de licitantes na Concorrência 5/2011 (item 2.1.1.a - peça 10, p. 4-5) , verifica-se que a CGU identificou que o edital do certame vedava a participação de pessoas naturais, exigia o pagamento de R$ 50,00 para a retirada do instrumento convocatório, e o objeto contemplava 35 itens de serviço a serem contratados.
15.4. Entretanto, constatou-se que 35 pessoas físicas participaram do certame, sem evidências de que efetuaram o pagamento referente à retirada do edital, contrariando cláusulas editalícias, e o que chama mais a atenção foi o fato de que, para cada um dos 35 itens previstos no certame, coincidentemente houve apenas uma única proposta, de forma que o resultado final contemplou 35 vencedores diferentes para os 35 itens de serviço, evidenciando, de forma inequívoca, a ausência de disputa entre os supostos participantes e o direcionamento na contratação com o uso de uma simulada licitação, em afronta ao art. 3º da Lei 8.666/1993.
15.5. Em relação à constatação de que o objeto era inapto para a Concorrência 5/2011 (item 2.1.1.b - peça 10, p. 5) , a CGU registrou que a definição do objeto não atendia aos critérios de adequação e precisão, contrariando o art. 55, I, da Lei 8.666/1993, pois não exigiu adequação às normas de segurança e qualidade exigidos pelo Código de Trânsito Brasileiro, que seria de observância obrigatória no certame.
15.6. Essa constatação aliada ao direcionamento na contratação anteriormente reportada levou a outras irregularidades relacionadas à ausência de qualificação profissional dos contratados e à inadequação dos veículos utilizados na prestação do serviço.
15.7. No que diz respeito à orçamentação da Concorrência 5/2011 ter sido baseada em critério não objetivo (item 2.1.1.c  peça 10, p. 5-6) , a CGU registrou que não havia qualquer informação acerca do método utilizado pelo gestor no levantamento de preços que serviram de base ao certame, bem como se foi feito uso de efetiva pesquisa de mercado para delimitar o valor a ser contratado, o que afronta o art. 7º, § 2º, inciso II, da Lei 8.666/1993.
15.8. Por fim, a CGU ainda apontou a execução físico-financeira inadequada em relação à prestação dos serviços de transporte escolar (item 2.2.2 - peça 10, 7-11) .
15.9. Nessa constatação, a CGU identificou que, em 2011, das 35 pessoas físicas contratadas, 17 não tinham carteira nacional de habilitação (CNH) . O que agrava a situação é o fato de todos os 35 contratados não possuírem qualificação profissional específica para o transporte de escolares, em face da categoria inadequada e/ou despreparo técnico pela ausência de curso de formação específica, conforme exigência do Código de Trânsito Brasileiro (art. 138, incisos II e V, da Lei 9.503/1997) .
15.10. Ademais, todos os veículos vinculados aos 35 contratados não atendiam aos critérios de adequação, qualidade e segurança exigidos pelo Código de Trânsito Brasileiro para o transporte de escolares, e que não poderiam ser autorizados pelo órgão de trânsito responsável para uso em tal serviço (art. 136 da Lei 9.503/1997) .
15.11. Dessa forma, não há como prosperar com a alegação de que a documentação da prestação de contas comprova a boa e regular execução do PNATE/2011, assim como não é possível admitir que as contratações foram devidamente realizadas e respaldadas por princípios fundamentais da Administração Pública, e que alcançou o seu fim precípuo, que é a supremacia do interesse público.
15.12. Igualmente não cabe afirmar que essas ocorrências são apenas de cunho formal ou secundário, e que não houve dano ao erário.
15.13. O conjunto de todas essas irregularidades caracterizou a ausência de comprovação sobre a adequação e a regularidade dos dispêndios realizados, em 2011, com os recursos do Programa Nacional de Apoio ao Transporte Escolar (PNATE) , permitindo-nos concluir pelo não atingimento dos objetivos do programa e a consequente glosa integral dos valores despendidos no período, no âmbito do Programa Nacional de Apoio ao Transporte do Escolar - PNATE para o exercício de 2011.
15.14. Dessa forma, rejeitam-se as alegações de defesa apresentadas.
16. Manifestação do responsável (peça 35, p. 4) :
16.1. O responsável alega que é fato relevante que o próprio FNDE deu quitação em razão do recebimento da prestação de contas dos recursos do ajuste, quando, então, não se apontou qualquer dano, desvio ou inexecução do objeto conveniado.
17. Análise da manifestação do responsável:
17.1. Mais uma vez reforça-se que a discussão não está em torno da prestação de contas apresentada pelo responsável, mas da [averiguação sobre a] comprovação de que o PNATE/2011 foi executado de forma regular e seus objetivos foram plenamente atingidos.
17.2. Embora o Parecer 3486/2017/COATE/CGAME/DIRAE (peça 11) e o Parecer 3772/2017/DAESP/COPRA/CGCAP/DIFIN (peça 12) tenham sugerido a aprovação com ressalvas, a instauração da presente tomada de contas especial decorreu das constatações identificadas pela CGU, e que apontavam falhas graves na execução do PNATE/2011.
17.3. E o conjunto das irregularidades apuradas apontou para o não atingimento dos objetivos do programa e a consequente glosa integral dos valores despendidos no período, no âmbito do Programa Nacional de Apoio ao Transporte do Escolar - PNATE para o exercício de 2011.
17.4. Dessa forma, rejeitam-se as alegações de defesa apresentadas.
18. Da análise procedida nas alegações de defesa apresentadas pelo responsável, verifica-se que (...) [elas] não foram suficientes para elidir as irregularidades em apuração.
19. Cabe mais uma vez reforçar que o conjunto dessas irregularidades caracteriza a ausência de comprovação sobre a adequação e a regularidade dos dispêndios realizados, em 2011, com os recursos do Programa Nacional de Apoio ao Transporte Escolar (PNATE) , permitindo-nos concluir pelo não atingimento dos objetivos do programa e a consequente glosa integral dos valores despendidos no período (...) . 
20. Esse encaminhamento se alinha com o posicionamento adotado no âmbito do TC Processo 027.525/2018-0, que trata de irregularidades identificadas no PNATE/2014, bem como (...) com o entendimento do Tribunal, no âmbito do TC Processo 029.548/2017-9, no qual foram identificadas falhas nos processos licitatórios, utilização de veículos inadequados para o transporte escolar e ausência de controles relativos ao cumprimento dos itinerários dos veículos contratados.
21. Nesse processo, por intermédio do Acórdão 10268/2018-TCU-Segunda Câmara (Relator Ministro Subst. André Luís de Carvalho) , o Tribunal determinou a citação do responsável pelo valor integral gerido no âmbito do PNATE, acolhendo entendimento do Relator, de cujo Voto foram extraídos os seguintes trechos:
'5. Peço licença para, no presente momento, discordar da Secex-TCE e do Parquet especial, já que alguns documentos citados como ausentes nesta TCE mostram-se indispensáveis para a efetiva comprovação da regular consecução dos aludidos objetivos do Pnate, a exemplo da ausência dos controles de itinerários, de regularidade documental por parte dos prestadores de serviço (motoristas) e, ainda, da utilização dos veículos em condições de segurança inapropriadas.
6. Bem se vê que o eventual pagamento a partir de serviços realizados fora das especificações contratuais ou em dissonância com os normativos de trânsito e transporte seriam irregulares, podendo dar ensejo, sim, à subsistência do aludido dano ao erário.
7. Não por acaso, o Código de Trânsito Brasileiro reserva capítulo específico para a condução de escolares e, nele (Capítulo XIII) , disciplina não apenas os requisitos técnicos com as condições do veículo e do condutor, mas também os equipamentos obrigatórios de segurança, colocando a segurança do transporte como condição básica para que o serviço seja considerado adequado em sintonia com a Lei nº 8.987, de 1995.
8. Entendo, portanto, que, em vez do imediato arquivamento do presente feito, o TCU deve determinar a citação do ex-gestor responsável para que apresente as suas alegações de defesa e/ou recolha o valor do débito correspondente à totalidade dos recursos repassados ao aludido município, já que não restou comprovada a regularidade e a adequação dos dispêndios realizados com os recursos do Pnate em 2012.'
22. Analisando-se os autos, não há elementos para que se possa efetivamente aferir e reconhecer a ocorrência de boa-fé na conduta do responsável, podendo este Tribunal, desde logo, proferir o julgamento de mérito pela irregularidade das contas, conforme os termos dos §§ 2º e 6º do art. 202 do Regimento Interno/TCU.
23. Dessa forma, devem as contas serem julgadas irregulares, condenando-se o responsável ao débito apurado e aplicando-lhe a multa prevista no art. 57 da Lei 8.443/1992.
 (...) 
26. Vale ressaltar que a jurisprudência pacífica nesta Corte é no sentido da imprescritibilidade das ações de ressarcimento ao erário (Súmula TCU 282) . Dessa forma, identificado dano ao erário, devese instaurar e julgar o processo de tomada de contas especial para responsabilizar seus agentes causadores, respeitando o direito ao contraditório e à ampla defesa, independentemente de quando ocorreram os atos impugnados.
27. Já a pretensão punitiva do TCU, conforme Acórdão 1441/2016-TCU-Plenário, que uniformizou a jurisprudência acerca dessa questão, subordina-se ao prazo geral de prescrição indicado no art. 205 do Código Civil, que é de 10 anos, contado da data de ocorrência da irregularidade sancionada, nos termos do art. 189 do Código Civil, sendo este prazo interrompido pelo ato que ordenar a citação, a audiência ou a oitiva do responsável. Conforme o mesmo acórdão, a ocorrência desta espécie de prescrição será aferida, independentemente de alegação da parte, em cada processo no qual haja intenção de aplicação das sanções previstas na Lei 8.443/1992.
28. Considerando que o ato que ordenou a citação foi de 3/4/2019 [peça 29] e que o fato gerador da irregularidade ocorreu ao longo do exercício de 2011, não houve a prescrição da pretensão punitiva."
3.	Com base na análise empreendida, a Secex/TCE propõe ao Tribunal (peças 37-39) :
	3.1. rejeitar as alegações de defesa do Sr. Carlos Jansen Mota Sousa;
	3.2. julgar irregulares as contas do Sr. Carlos Jansen Mota Sousa, com fundamento no art. 16, inciso III, alíneas b e c, da Lei 8.443/1992, condenandoo ao pagamento das importâncias a seguir especificadas e fixando-lhe o prazo de 15 dias, para que comprove, perante este Tribunal (art. 214, inciso III, alínea a, do Regimento Interno/TCU) , o recolhimento da dívida ao Fundo Nacional de Desenvolvimento da Educação, atualizadas monetariamente e acrescida de juros de mora, calculados a partir das datas indicadas até a do efetivo recolhimento, nos termos da legislação vigente:
	Data de ocorrência
	Valor histórico (R$) 

	4/4/2011
	35.915,20

	3/5/2011
	36.192,83

	2/6/2011
	36.192,83

	5/7/2011
	36.192,83

	2/8/2011
	36.192,83

	5/9/2011
	36.192,83

	4/10/2011
	36.192,83

	3/11/2011
	36.192,83

	2/12/2011
	36.192,85

3.3. aplicar, com base no art. 57 da Lei 8.443/1992, multa ao Sr. Carlos Jansen Mota Sousa; 
3.4. autorizar, desde logo, a cobrança judicial das dívidas, nos termos do art. 28, inciso II, da Lei 8.443/1992, caso não atendida a notificação;
3.5. autorizar, desde logo, com fulcro no art. 26 da Lei 8.443/1992 c/c o art. 217 do Regimento Interno/TCU, caso seja do interesse do responsável, o parcelamento das dívidas em até 36  (trinta e seis) parcelas; 
3.6. enviar cópia do Acórdão que vier a ser prolatado, bem como do Relatório e do Voto que o fundamentarem, à Procuradoria da República no Estado do Maranhão, nos termos do § 3º do art. 16 da Lei 8.443/1992 c/c o art. 209, § 7º, do Regimento Interno/TCU, para adoção das medidas cabíveis;
3.7. enviar cópia do Acórdão que vier a ser proferido ao Fundo Nacional de Desenvolvimento da Educação e ao responsável, para ciência, informando que a deliberação, acompanhada do Relatório e do Voto que a fundamentarem, estará disponível para a consulta no endereço www.tcu.gov.br/acordaos, além de esclarecer que, caso requerido, o TCU poderá fornecer, sem custos, as correspondentes cópias de forma impressa.
4.	O Ministério Público junto ao TCU, representado pelo Subprocurador-Geral Lucas Rocha Furtado, manifesta-se de acordo com o encaminhamento oferecido pela Secex-TCE (peça 40) .
	É o Relatório.

Antonio Gonçalves Marques Filho, OAB/MA 6.527.

Subprocurador-Geral Lucas Rocha Furtado.

TOMADA DE CONTAS ESPECIAL. PROGRAMA NACIONAL DE APOIO AO TRANSPORTE ESCOLAR - PNATE. FALTA DE COMPROVAÇÃO DA REGULAR APLICAÇÃO DO RECURSO PÚBLICO. ALEGAÇÕES DE DEFESA INSUFICIENTES PARA AFASTAR A IRREGULARIDADE. ÔNUS DO GESTOR DE DEMONSTRAR O CORRETO EMPREGO DA VERBA PÚBLICA. CONTAS IRREGULARES, COM DÉBITO E MULTA. 1. O ônus de comprovar a regular aplicação da integralidade dos recursos públicos compete ao responsável, por meio de documentação consistente, a demonstrar cabalmente os gastos efetuados na execução das ações do programa federal indicado. 2. Julgam-se irregulares as contas do responsável, condenando-o ao pagamento do débito e da multa pertinente, quando não comprovada regularidade na aplicação dos recursos públicos.

TOMADA DE CONTAS ESPECIAL (TCE)

Trago à apreciação deste Colegiado Tomada de Contas Especial instaurada pelo Fundo Nacional de Desenvolvimento da Educação - FNDE, em razão de irregularidades no emprego dos recursos, no montante de R$ 325.457,86, repassados ao Município de Sítio Novo/MA, durante o exercício de 2011, no âmbito do Programa Nacional de Apoio ao Transporte Escolar - Pnate, para custear o transporte escolar de alunos da educação básica pública residentes em área rural. 
2.	O ex-Prefeito, Sr. Carlos Jansen Mota Sousa, foi citado pela falta de comprovação da regular aplicação dos recursos repassados à conta do Pnate/2011, devido às seguintes irregularidades identificadas no Relatório de Demandas Externas 201505602, da Controladoria Regional da União no Estado do Maranhão: i) participação viciada de licitantes, descrição inadequada do objeto licitado e deficiência no orçamento estimado do certame; e ii) execução física inapropriada, com prestadores de serviço sem habilitação e sem qualificação técnica específica, além de veículos inadequados para o transporte de escolares.
3.	Em atendimento à citação, o responsável alegou, em síntese, que: i) a prestação de contas foi encaminhada ao FNDE, o qual lhe deu quitação, não havendo apontado qualquer dano, desvio ou inexecução do objeto programado; ii) as contratações, para a efetivação do Pnate/2011, foram precedidas de licitação, devidamente respaldadas por princípios fundamentais da administração pública, eficiência, eficácia e economicidade, com alcance do interesse público e sem desvio de verba ou conduta dolosa; iii) as falhas indicadas podem ser classificadas como formais, são incapazes de caracterizar lesão ou desvio do recurso público, e não comprometeram a execução do Pnate.
4.	A Secex/TCE concluiu pela insuficiência dos argumentos de defesa para demonstrar o regular emprego dos recursos públicos na execução do Pnate/2011. Assim, propôs ao Tribunal a irregularidade das contas do Sr. Carlos Jansen Mota Sousa, com débito e multa proporcional ao dano causado ao erário, fundamentada no art. 16, inciso III, alíneas b e c, da Lei 8.443/1992. 
5.	O Ministério Público junto ao TCU manifestou-se de acordo com o encaminhamento sugerido pela unidade técnica. 
6.	 Começo a examinar a matéria destes autos pela falha mais gravosa que justifica a impugnação das despesas incorridas e, portanto, a imposição do débito ao responsável. 
7.	 Trata-se da execução físico-financeira inadequada das ações do Programa Nacional de Apoio ao Transporte Escolar - Pnate/2011, no Município de Sítio Novo/MA.
8.	Como visto no Relatório precedente, tal irregularidade foi constatada em sede de fiscalização realizada conjuntamente pela Controladoria-Geral da União do Maranhão - CGU/MA e pelo Ministério Público do Estado do Maranhão no serviço de transporte escolar custeado com os recursos do Pnate/2011 (ver subitem 2.2.2 do Relatório de Demandas Externas 201505602, peça 10) . 
9.	Segundo a CGU/MA, a inadequação da prestação de serviços de transporte escolar em 2011 restou caracterizada em função das seguintes irregularidades:
	9.1. dezessete, de trinta e cinco pessoas contratadas para prestar o serviço, não tinham carteira nacional de habilitação (CNH) ;
	9.2. daqueles que possuíam CNH nenhum tinha qualificação profissional específica para o transporte de escolares; essa desconformidade se dá em face da categoria inadequada e/ou do despreparo técnico pela ausência de curso de formação específica, conforme exigência do Código de Trânsito Brasileiro - CTB;
	9.3. dez pessoas contratadas para prestar o serviço de transporte não possuíam histórico de registro de propriedade de veículos em 2011; 
	9.4. nenhum dos veículos vinculados aos contratados atendia aos critérios de adequação, qualidade e segurança exigidos pelo CTB para o transporte de escolares, portanto, não poderiam ser autorizados pelo órgão de trânsito responsável para uso em tal serviço;
	9.5. dez registros de pagamentos apontam, em preliminares, montantes maiores do que aqueles contratados.
10.	A Resolução/CD/FNDE 12/2011, vigente à época, que estabelecia os critérios e as formas de transferência de recursos financeiros do Pnate, assim dispôs em seu art. 15: 
"Art. 15 Os recursos repassados à conta do PNATE destinar-se-ão:
 (...) 
II - a pagamento de serviços contratados junto a terceiros, obedecidas, por parte do prestador de serviço, as exigências previstas nos artigos 136 e 138 da Lei nº 9.503, de 1997, e observados os seguintes aspectos:
a) o veículo ou embarcação a ser contratado deverá obedecer às disposições do Código de Trânsito Brasileiro ou às Normas da Autoridade Marítima, assim como às eventuais legislações complementares no âmbito estadual, distrital e municipal;
b) o condutor do veículo destinado ao transporte de escolares deverá atender aos requisitos estabelecidos no Código de Trânsito Brasileiro e quando de embarcação, possuir o nível de habilitação estabelecido pela autoridade competente;
c) a despesa apresentada deverá observar o tipo de veículo e o custo, em moeda corrente no país, por quilômetro ou aluno transportado;"
11.	Por sua vez a Lei 9.503/1997, que institui o Código de Trânsito Brasileiro, regulamenta a matéria da seguinte forma: 
"Art. 136. Os veículos especialmente destinados à condução coletiva de escolares somente poderão circular nas vias com autorização emitida pelo órgão ou entidade executivos de trânsito dos Estados e do Distrito Federal, exigindo-se, para tanto:
        I - registro como veículo de passageiros;
        II - inspeção semestral para verificação dos equipamentos obrigatórios e de segurança;
        III - pintura de faixa horizontal na cor amarela, com quarenta centímetros de largura, à meia altura, em toda a extensão das partes laterais e traseira da carroçaria, com o dístico ESCOLAR, em preto, sendo que, em caso de veículo de carroçaria pintada na cor amarela, as cores aqui indicadas devem ser invertidas;
        IV - equipamento registrador instantâneo inalterável de velocidade e tempo;
        V - lanternas de luz branca, fosca ou amarela dispostas nas extremidades da parte superior dianteira e lanternas de luz vermelha dispostas na extremidade superior da parte traseira;
        VI - cintos de segurança em número igual à lotação;
        VII - outros requisitos e equipamentos obrigatórios estabelecidos pelo CONTRAN.
 (...) 
Art. 138. O condutor de veículo destinado à condução de escolares deve satisfazer os seguintes requisitos:
        I - ter idade superior a vinte e um anos;
        II - ser habilitado na categoria D;
        III - (VETADO) 
        IV - não ter cometido nenhuma infração grave ou gravíssima, ou ser reincidente em infrações médias durante os doze últimos meses;
        V - ser aprovado em curso especializado, nos termos da regulamentação do CONTRAN."
12.	No Relatório de Demandas Externas 201505602 (peça 10, p. 51) consta a fotografia de veículos utilizados no transporte escolar. São camionetes, tipo F4000, D20, F250, F350, com bancos feitos de tábuas na carroceria. São veículos para transporte de carga, não servem para condução de passageiros e não atendem às disposições de segurança do Código de Trânsito Brasileiro.
13.	O transporte de alunos em carrocerias de camionetes traz à memória, e com tristeza, o antigo "pau de arara", caminhão com varas longitudinais na carroceria nas quais os retirantes nordestinos se agarravam nas migrações para outros estados. Nas carrocerias das camionetes, as crianças ficam vulneráveis a quaisquer tipos de acidentes, além de sofrerem com a exposição de chuva, sol, vento e poeira. 
14.	Agrava a situação tanto a falta de habilitação dos motoristas na categoria específica para conduzir veículos de transporte escolar como a não apresentação de habilitação alguma para dirigir veículo,  o que é ainda pior.
15.	Certamente, os recursos públicos do Pnate não se destinam ao custeio desse tipo de transporte escolar absolutamente irregular, ilegal e potencialmente perigoso à integridade física das crianças.  O transporte de alunos da área rural para as escolas, sem a devida observância das normas de segurança do Código de Trânsito Brasileiro aplicáveis a esse tipo de transporte coletivo e das normas do Pnate expedidas pelo FNDE, não tem abrigo no Programa Nacional de Apoio ao Transporte Escolar, tampouco atende ao interesse público. 
16.	A propósito, o Tribunal tem destacado a obrigatoriedade de o gestor dar pleno cumprimento às normas de segurança para a prestação de serviços de transporte coletivo de escolares. Eis alguns enunciados coletados da Jurisprudência Sistematizada no TCU: 
"Os serviços de transporte escolar devem atender as exigências contidas no Código de Trânsito Brasileiro (Lei 9.503/1997) e nos normativos do Pnate expedidos pelo FNDE, a exemplo da Resolução FNDE 12, de 17/3/2011, em especial, as condições dos veículos e condutores contratados." (Acórdão 2177/2012-TCU-Plenário, rel. Min. Subst. André Luís de Carvalho) 
"Os veículos para transporte escolar devem cumprir as exigências do Código de Trânsito Brasileiro (Lei 9.503/1997) , em especial quanto aos quesitos de segurança estabelecidos." (Acórdão 11907/2011-TCU-Segunda Câmara, rel. Min. Subst. Augusto Sherman Cavalcanti) 
17.	Nos dois precedentes acima referenciados, as falhas foram constatadas em fiscalização realizada pelo TCU, havendo sido os responsáveis apenados com a multa do art. 58, inciso II, da Lei 8.443/1992.
18.	Mais recentemente, por meio do Acórdão 10268/2018-TCU-Segunda Câmara (rel. Min. Subst. André Luís de Carvalho) , mencionado também na instrução da unidade técnica, o Tribunal considerou graves a utilização de veículos inadequados ao transporte coletivos de escolares e a falta de controle sobre a situação das carteiras de habilitação dos motoristas, dentre outras ocorrências, e determinou a citação do responsável para apresentação da defesa e/ou recolhimento do débito apurado. A seguir, reproduzo excerto do voto condutor do referido decisum: 
"5. Peço licença para, no presente momento, discordar da Secex-TCE e do Parquet especial, já que alguns documentos citados como ausentes nesta TCE mostram-se indispensáveis para a efetiva comprovação da regular consecução dos aludidos objetivos do Pnate, a exemplo da ausência dos controles de itinerários, de regularidade documental por parte dos prestadores de serviço (motoristas) e, ainda, da utilização dos veículos em condições de segurança inapropriadas.
6. Bem se vê que o eventual pagamento a partir de serviços realizados fora das especificações contratuais ou em dissonância com os normativos de trânsito e transporte seriam irregulares, podendo dar ensejo, sim, à subsistência do aludido dano ao erário.
7. Não por acaso, o Código de Trânsito Brasileiro reserva capítulo específico para a condução de escolares e, nele (Capítulo XIII) , disciplina não apenas os requisitos técnicos com as condições do veículo e do condutor, mas também os equipamentos obrigatórios de segurança, colocando a segurança do transporte como condição básica para que o serviço seja considerado adequado em sintonia com a Lei nº 8.987, de 1995.
8. Entendo, portanto, que, em vez do imediato arquivamento do presente feito, o TCU deve determinar a citação do ex-gestor responsável para que apresente as suas alegações de defesa e/ou recolha o valor do débito correspondente à totalidade dos recursos repassados ao aludido município, já que não restou comprovada a regularidade e a adequação dos dispêndios realizados com os recursos do Pnate em 2012." 
19.	No presente caso, o Sr. Carlos Jansen Mota Sousa não enfrentou pontualmente a questão da execução inadequada do Pnate/2011. Limitou-se, em linhas gerais, a alegar que encaminhou a prestação de contas ao FNDE, o qual não apontou qualquer dano, desvio ou inexecução do objeto programado; fez licitação para a contratação dos prestadores de serviços de transporte escolar; e, por fim, considerou formais as falhas apontadas. 
20.	 Tais argumentos não justificam a utilização de veículos de carga para transportar crianças da área rural para a escola. O fato de haver encaminhado a prestação de contas ao FNDE e de ter recebido quitação do aludido Fundo não vincula o TCU em suas atividades de controle externo nem impede a CGU, em suas fiscalizações posteriores à entrega da prestação de contas, de relatar os achados de auditoria. 
21.	Como visto acima, a utilização de veículos de carga para transporte de alunos, com motoristas sem devida habilitação específica, não atende às disposições de segurança do CTB nem às normas do Pnate, e, portanto, não constitui falha meramente formal, ao contrário, é grave o suficiente e impõe a impugnação dos serviços de transporte de escolares prestados de forma ilegal e inadequada, porquanto em nada atende ao interesse público.
22.	Ressalto, ainda, que a promoção de licitação prévia à contratação dos serviços de transporte escolar, por si só, não legitima o transporte de alunos efetivamente realizado no Município de Sítio Novo, o qual apresentou graves irregularidades já comentadas anteriormente. 
23.	Sobre a Concorrência 5/2011, promovida pelo Município de Sítio Novo/MA para a contratação do transporte escolar, tem-se que, conforme apurado na fiscalização realizada pela CGU/MA, de fato, houve sérias irregularidades na condução do aludido certame, as quais comprometeram tanto a vinculação ao instrumento convocatório como a real competição entre os licitantes. 
24.	No edital da referida Concorrência havia expressa vedação de participação de pessoas naturais, sendo admitida tão somente a presença de empresas (subitens 6.1, 6.5 e 6.5.2 do Edital, peça 10, p. 4) .
25.	Entretanto, a CGU verificou que foram declaradas vencedoras do certame trinta e cinco pessoas físicas, havendo cada uma delas ofertado proposta somente para um único item do edital, de tal forma que não houve efetiva disputa em nenhum dos itens licitados. 
26.	A CGU/MA ainda apurou que o objeto licitado não foi devidamente descrito no Edital, porquanto não constou do instrumento convocatório referência às normas de segurança e qualidade exigidos pelo CTB, atinentes à qualificação da habilitação específica dos motoristas e às exigências dos veículos de transporte de passageiros. Todavia, essa falha no edital não justifica a inobservância das regras legais de segurança do CTB no transporte dos escolares.
27.	Por fim, a CGU/MA também constatou a ausência de critérios de justificativa de preços, de sorte que não se pode afirmar a compatibilidade dos preços orçados e contratados com os praticados no mercado.  
28.	Verifica-se, mais uma vez, que a defesa do ex-gestor não rebateu pontualmente as falhas referentes à Concorrência 5/2011. O ex-Prefeito considerou tais falhas formais, o que efetivamente não podem ser assim classificadas. São falhas graves que comprometeram o resultado do certame, resultando contratações de prestadores de serviços de transporte coletivo de escolares sem a devida qualificação técnica e sem veículos adequados legalmente ao transporte de passageiros. 
29.	Pela gravidade do conjunto das falhas havidas no multicitado certame, cabe aplicar ao responsável a multa prevista no art. 58, inciso II, da Lei 8.443/1992. 
30.	Nesse contexto e considerando que, na condição de gestor dos recursos públicos do Pnate, o responsável tem o ônus de demonstrar a boa e regular aplicação dos recursos federais recebidos, a teor das disposições dos arts. 70, parágrafo único, da Constituição Federal, 93 do Decreto-lei 200/1967 e 66 do Decreto 93.872/1986, devem as contas do Sr. Carlos Jansen Mota Sousa ser julgadas irregulares, com base no art. 16, inciso III, alíneas b e c, da Lei 8.443/1992, com débito e multas dos arts. 57 e 58, inciso II, da Lei 8.443/1992. 
	 Ante o exposto, manifesto-me por que seja adotada a deliberação que ora submeto a este Colegiado.
	T.C.U., Sala das Sessões, em 02 de julho de 2019.   
MARCOS BEMQUERER COSTA
Relator